ACORDAO-COMPLETO-2311652

ACÓRDÃO 5340/2020 ATA 14/2020 - SEGUNDA CÂMARA

VISTOS, relatado e discutido o recurso de reconsideração interposto por André Simões, então Diretor Administrativo e Financeiro do Serviço de Apoio às Micro e Pequenas Empresas do Mato Grosso do Sul - Sebrae/MS, contra o Acórdão 5456/2017-TCU-Segunda Câmara, que julgou a prestação de contas ordinária da entidade, relativa ao exercício de 2006, momento em que o recorrente teve suas contas julgadas irregulares e foi apenado com multa;
ACORDAM os ministros do Tribunal de Contas da União, reunidos em sessão da 2ª Câmara, ante as razões expostas pelo relator, e com fundamento nos arts. 32, inciso I, e 33 da Lei 8.443/1992, em:
9.1. conhecer do recurso interposto por André Simões e, no mérito, dar-lhe provimento parcial, para tornar sem efeito os subitens 9.6, 9.7 e 9.8 do Acórdão 5456/2017-TCU-Segunda Câmara, mantendo-se seus demais termos;
9.2. dar ciência desta deliberação ao recorrente.

Recurso de reconsideração interposto por André Simões (peças 41 e 65), então Diretor Administrativo e Financeiro do Serviço de Apoio às Micro e Pequenas Empresas do Mato Grosso do Sul  Sebrae/MS, contra o Acórdão 5456/2017  TCU  2ª Câmara (peça 24), que julgou a prestação de contas ordinária da entidade, relativa ao exercício de 2006

Segunda Câmara

Serviço de Apoio às Micro e Pequenas Empresas do Mato Grosso do Sul.

3. Interessados/Responsáveis/Recorrentes:
3.1. Interessados: Germano Ramos da Silva (XXX.396.091-XX); Serviço de Apoio às Micro e Pequenas Empresas do Mato Grosso do Sul (15.419.591/0001-03).
3.2. Responsáveis: Ademar Silva Junior (XXX.525.511-XX); Alfredo Fernandes (XXX.598.101-XX); André Simões (XXX.442.101-XX); Ari Basso (XXX.019.820-XX); Augusto César Merey Vilhalba (XXX.904.001-XX); Cristiano Monteiro (XXX.427.331-XX); Célia de Oliveira (XXX.324.691-XX); Edson Amorim Beiro (XXX.809.408-XX); Francisca Zequim Colado (XXX.992.531-XX); Francisco Xavier da Costa Garcia (XXX.172.981-XX); Frederico Alberto Gonçales (XXX.839.141-XX); Fábio Edir dos Santos Costa (XXX.548.048-XX); Glória Maria Campos (XXX.421.731-XX); Henrique José Fernandes (XXX.636.916-XX); Ido Luiz Michels (XXX.426.999-XX); Joao Crisostomo Mauad Cavallero (XXX.794.062-XX); José Carlos Batista Neves (XXX.923.199-XX); José Roberto Giuliani (XXX.023.818-XX); João Ramos Martins (XXX.719.849-XX); Laurindo Faria Petelinkar (XXX.030.938-XX); Lea Maria Lagares (XXX.487.821-XX); Leocir Paulo Montagna (XXX.327.171-XX); Leoncio de Souza Brito Filho (XXX.588.511-XX); Lourival Vieira Costa (XXX.781.508-XX); Luiz Antônio Caron (XXX.010.138-XX); Luiz Carlos Ferreira Gomes (XXX.198.191-XX); Luiz Cláudio Sabedotti Fornari (XXX.282.800-XX); Manoel Catarino Paes (XXX.554.601-XX); Marcos Vinicius Lordelo de Souza Neves (XXX.618.861-XX); Maria de Lourdes e Silva (XXX.578.711-XX); Maurício Antonio Quarezemin (XXX.085.418-XX); Mônica Gonçalves Linchin (XXX.986.411-XX); Omar Carneiro da Cunha Sobrinho (XXX.328.697-XX); Paulo Antunes de Siqueira (XXX.498.711-XX); Renato Antunes Estrada (XXX.111.961-XX); Robert Schiaveto de Souza (XXX.286.871-XX); Rose Ane Vieira (XXX.768.161-XX); Sebastiao Vieira Davila (XXX.640.391-XX); Sidnéia Catarina Tobias (XXX.136.958-XX); Tereza Cristina Correa da Costa Dias (XXX.694.306-XX); Ubiratan Reboucas Chaves (XXX.762.011-XX); Wilson Roberto Gonçalves (XXX.182.728-XX); Zenilda Auxiliadora Martins Pereira (XXX.188.811-XX); Álvaro Banducci Júnior (XXX.740.771-XX)
3.3. Recorrente: André Simões (XXX.442.101-XX).

13.1. Ministros presentes: Ana Arraes (Presidente), Augusto Nardes, Aroldo Cedraz (Relator) e Raimundo Carreiro.
13.2. Ministros-Substitutos presentes: Marcos Bemquerer Costa e André Luís de Carvalho.

ACORDAO-COMPLETO-2539290

Acórdão 3136/2022 - Segunda Câmara

ACORDAO-COMPLETO-2436421

Acórdão 3006/2020 - Plenário

AROLDO CEDRAZ

Ministro José Mucio Monteiro.

Adoto como Relatório a instrução de mérito da Secretaria de Recursos (Serur) à peça 66, cuja proposta de encaminhamento contou com anuência de seu corpo dirigente (peças 67-68) , assim como do Ministério Público que atua junto ao TCU (peça 69) :
"INTRODUÇÃO
1.	Trata-se de recurso de reconsideração interposto por André Simões (peças 41 e 65) , então Diretor Administrativo e Financeiro do Serviço de Apoio às Micro e Pequenas Empresas do Mato Grosso do Sul - Sebrae/MS, contra o Acórdão 5456/2017-TCU-Segunda Câmara (peça 24) , que julgou a prestação de contas ordinária da entidade, relativa ao exercício de 2006, conforme transcrição abaixo:
ACORDAM os Ministros do Tribunal de Contas da União, reunidos em sessão da 2ª Câmara, ante as razões expostas pelo Relator e com fundamento nos arts. 1º, inciso I; 16, incisos I, II e III, alíneas "b" e "c"; 17; 18; 23, incisos I e II; e 58, inciso II, da Lei 8.443/1992, em:
9.1. acolher as razões de justificativa apresentadas por Glória Maria Campos, Manoel Catarino Paes Peró, Laurindo Faria Petelinkar e André Simões no que concerne às audiências promovidas nestes autos e no TC Processo 018.016/2006-0, exceto, quanto ao último responsável, em relação à questão especificada no próximo item desta deliberação;
9.2. rejeitar as razões de justificativa apresentadas por André Simões, relativamente à falta de exigência de prestação de contas das diárias pagas a Germano Ramos da Silva;
9.3. julgar regulares as contas de Ademar da Silva Junior, Alfredo Fernandes, Alvaro Banducci Júnior, Ari Basso, Augusto César Merey Vilhalba, Célia de Oliveira, Cristiano Monteiro, Edson Amorim Beiro, Fábio Edir dos Santos Costa, Francisca Zequim Colado, Francisco Xavier da Costa Garcia, Frederico Alberto Gonçales, Glória Maria Campos, Henrique José Fernandes, João Crisostomo Mauad Cavalléro, João Ramos Martins, José Carlos Batista Neves, José Roberto Giuliani, Léa Maria Lagares, Leocir Paulo Montagna, Leoncio de Souza Brito Filho, Lourival Vieira Costa, Luiz Antônio Caron, Luiz Carlos Ferreira Gomes, Luiz Cláudio Sabedotti Fornari, Marcos Vinícius Lordelo de Souza, Maria de Lourdes e Silva, Maurício Antonio Quarezemin, Mônica Gonçalves Linchin, Omar Carneiro da Cunha Sobrinho, Paulo Antunes Siqueira, Renato Antunes Estrada, Robert Schiaveto de Souza, Sebastiao Vieira Davila, Sidnéia Catarina Tobias, Tereza Cristina Correia da Costa Dias, Ubiratan Rebouças Chaves, Wilson Roberto Gonçalves e Zenilda Auxiliadora Martins e dar-lhes quitação plena;
9.4. julgar regulares com ressalva as contas de Manoel Catarino Paes Peró e dar-lhe quitação;
9.5. julgar irregulares as contas de André Simões, Ido Luiz Michels, Laurindo Faria Petelinkar e Rose Ane Vieira;
9.6. aplicar a André Simões multa de R$ 3.000,00 (três mil reais) , a ser recolhida ao Tesouro Nacional, com atualização monetária, calculada da data deste acórdão até a data do pagamento, se este for efetuado após o vencimento do prazo abaixo estipulado;
9.7. fixar prazo de quinze dias, a contar da notificação, para que André Simões comprove, perante o Tribunal, o recolhimento da dívida acima imputada;
9.8. autorizar a cobrança judicial da dívida, caso não atendida a notificação;
9.9. determinar  ao Sebrae/MS que, no prazo de 60 (sessenta) dias, a contar da ciência, adote as providências cabíveis para que sejam ressarcidos à instituição os valores das sete diárias irregularmente pagas, no exercício de 2006, a Germano Ramos da Silva para realizar curso de Especialização em Gerência de Projetos na Fundação Getúlio Vargas - FGV, sem a existência de comprovação de que o beneficiário o tenha cursado,  no total de R$ 7.000,00 (sete mil reais) , acrescidos de juros e atualização monetária, nos termos legais, conforme valores e datas identificados, solidariamente, caso necessário, com os respectivos ex-diretores do Sebrae/MS que autorizaram os pagamentos.
BREVE HISTÓRICO
2.	Os autos cuidam de Prestação de Contas Simplificada - Serviço de Apoio às Micro e Pequenas Empresas do Mato Grosso do Sul - Sebrae/MS, relativas ao exercício de 2006.
3.	A análise inicial dos autos promoveu a audiência do recorrente em função: 
a) falta de exigência de prestação de contas de Germano Ramos da Silva, ex-empregado do Sebrae/MS, de diárias para participar de MBA em Gerência de Projetos na Fundação Getúlio Vargas, no total de R$ 6.600,00, inexistindo comprovação de que o beneficiário tenha frequentado o curso; 
b) pagamento antecipado da 2ª parcela do Contrato nº 107/2005, no valor de R$ 130.000,00, celebrado com a Fundação Tuiuiú, cujo objeto era o levantamento das necessidades e expectativas do Setor Varejista em Mato Grosso do Sul;
c) pagamento antecipado da 2ª parcela do Contrato nº 087/2005, celebrado com a Fundação Manoel de Barros, cujo objeto era a execução de projeto de desenvolvimento da governança no comércio varejista de Mato Grosso do Sul.
4.	Em instrução de mérito, a Secex/MS acatou as razões de justificativa relativas aos itens "b" e "c", pois, em relação ao Contrato 107/2005, o paradigma utilizado para caracterizar a impropriedade (Lei 4.320/1964) mostrou-se inaplicável ao Sebrae/MS, por se tratar de entidade paraestatal; e as questões pertinentes ao Contrato 087/2005 não devem ser consideradas nestas contas, porque sua celebração e respectivos pagamentos ocorreram no exercício de 2005.
5.	No tocante ao item "a", a Secex/MS não acatou as razões de justificativa dos responsáveis, o que resultou no julgamento pela irregularidade das contas do recorrente e na aplicação da multa do art. 58, inciso II, da Lei 8.443/1992.
6.	Inconformado, André Simões interpôs recurso de reconsideração (peça 41) , e, posteriormente, apresentou elementos adicionais de defesa (peça 65) , objetos do presente exame.
EXAME DE ADMISSIBILIDADE
7.	Alinha-se ao exame preliminar que concluiu pela admissibilidade do recurso e pela incidência do efeito suspensivo sobre os itens 9.5, 9.6, 9.7 e 9.8 do Acórdão 5456/2017-TCU-Segunda Câmara (peças 49 a 51) .
EXAME TÉCNICO
8.	Das razões recursais apresentadas, vê-se que a questão central a ser tratada nos presentes autos refere-se à gestão do Sebrae/MS, no exercício de 2006.
9.	Para o recorrente, a gestão teria sido regular e apresentou três teses de defesa com vistas a desconstituir os fundamentos que ensejaram a irregularidade de suas contas, quais sejam: preliminares de prescrição da pretensão punitiva da penalidade da multa aplicada e de nulidade do acórdão condenatório que se lastreou em fundamento diverso daquele constante do ofício da audiência; e, quanto ao mérito, ausência de competência para a prática do ato irregular que lhe fora imputado.
10.	A seguir, resumem-se as razões recursais nas quais o recorrente se apoia.
11.	De início, a defesa alega a preliminar de prescrição da pretensão punitiva quanto à multa aplicada em função do pagamento indevido das diárias, fato ocorrido em 2006, ao passo que a multa fora aplicada em 2017 (peça 41, p. 19) .
12.	Alega erro na instrução promovida pela Secex/MS ao considerar extinta sem julgamento de mérito a ação cautelar de exibição de documentos proposta na justiça pelo Sebrae para obter informações quanto à efetiva participação do beneficiário das diárias no MBA promovido pela FGV em Belo Horizonte (peça 41, pp. 16-18) e apresenta cópia do andamento processual extraído da internet (peça 41, pp. 28-34) .
13.	No que concerne ao pagamento indevido das diárias, menciona que a Instrução Normativa de Gerência ING 100/1998 é a norma que subordinava os gestores do Sebrae/MS, vinculava os atos praticados pela Gestão de Recursos Financeiros e regulamentava os processos de solicitações de viagens (peça 41, p. 19) .
14.	Acresce que o processo de concessão de diárias seguia o rito estabelecido na Instrução Normativa de Gerência 100/1998, conforme quadro sintético abaixo (peça 41, pp. 21-22 e 55) :
	Ação
	Atribuição 
	Disposições Gerais

	Identificação da necessidade da viagem
	Solicitante
	Quando se tratar de eventos de capacitação, também solicitar autorização consoante determina a ING 61.

	Definição do meio de transporte
	Solicitante
	Solicitar à Gestão de Suporte, conforme necessidade.

	Preencher a Solicitação de Viagens
	Solicitante
	Preencher o formulário estipulado pela ING 100, em link eletrônico do Sebrae.

	Encaminhar a Solicitação de viagem impressa e assinada para a Gestão de Recursos Financeiros
	Solicitante
	
	Conferência dos documentos
	Gestão de Recursos Financeiros
	Verificar se a solicitação de viagens atende a necessidades e normativos, lançar em arquivo eletrônico para ser consultado pela área de Gestão de Potencial Humano para a elaboração da folha de pagamento mensal.

	Pagamento
	Gestão de Recursos Financeiros
	Conforme normativo próprio, providenciar cópia da solicitação de viagens para posterior prestação de contas.

	Solicitar prestação de contas
	Posto de Atendimento Tesouraria
	Enviar e-mail solicitando a prestação de contas e monitorar o prazo para o cumprimento da obrigação.

	Prestação de contas
	Beneficiário
	Prestar contas no máximo após dois dias do retorno da viagem, com a apresentação dos tickets das passagens (utilizados ou não) e preencher a prestação de contas junto ao Posto de Atendimento Tesouraria.

	Lançar a prestação de contas
	Posto de Atendimento da Tesouraria
	Salvar o arquivo em endereço eletrônico para o controle de viagens.

	Repassar a documentação final
	Posto de Atendimento da Tesouraria
	Repassar para a contabilidade a prestação de contas para inclusão no movimento diário.

	Avaliar o desempenho do processo
	Responsável pelo processo
	Avaliar o desempenho - padrão de desempenho, conforme estabelecido na ING 129.

15.	Adiciona que, segundo o item 5.4 da ING 100/1998, os documentos que integram a prestação de contas constituem-se dos tickets de passagens e dos comprovantes de despesas (locomoção, alimentação e hospedagem) , quando custeadas pelo Sebrae Nacional - Sebrae/NA ou despesas realizadas com recursos da rubrica de "outros adiantamentos" (peça 41, pp. 21-22) .
16.	Informa que as despesas impugnadas do funcionário Germano Ramos e Silva foram custeadas com recursos de dotação especifica do Sebrae/MS, e não pertenciam à rubrica "outros adiantamentos (peça 41, p. 22) .
17.	Sobre a competência de acompanhar o desempenho do funcionário no MBA, a Gestão de Potencial Humano - GPH era a área encarregada de avaliar e registrar suas impressões no currículo de Germano Ramos e Silva, e não teceu nenhum comentário a respeito de irregularidades, à época dos fatos (peça 41, p. 22) .
18.	Por consequência, com base na letra do art. 58, inciso II, da Lei 8.443/1992, obtempera pela ausência de ato com grave infração à norma legal ou regulamentar, eis que não há normas regulamentando viagens de funcionários no âmbito de entes paraestatal, ao contrário, agiu nos baldrames da Instrução Normativa Gerencial 100/1998 (peça 41, pp. 24-25) .
19.	Ao final, conclui pela regularidade das contas do gestor, no exercício de 2006 (peça 41, pp. 25-26) .
20.	Após três meses da interposição do recurso, embora operada a preclusão consumativa, o recorrente apresenta elementos adicionais de defesa, os quais deveriam ser desconsiderados para efeito de exame, sob pena de se ferir os prazos peremptórios para o manejo recursal. De toda forma, como este não tem sido o entendimento do TCU a respeito da matéria, examinam-se os elementos como forma de subsidiar o exame do Relator.
21.	O recorrente destaca nulidade do acórdão condenatório em vista da utilização de fundamento diverso daquele constante no ofício de audiência. Acresce que, segundo o texto do ofício que lhe fora encaminhado para a comunicação da audiência no presente processo ordinário de contas, sua responsabilidade fundamentou-se no pagamento indevido de sete diárias ao ex-funcionário Germano Ramos e Silva sem que se exigisse a prestação de contas, muito embora o fundamento da condenação tenha se pautado no pagamento indevido das diárias em razão da não comprovação de que o empregado tivesse efetivamente participado do curso (peça 65, p. 2) .
22.	Desta forma, teria havido modificação substancial do fundamento que ensejou a sua responsabilização, sem que lhe tenha sido oportunizada ampla defesa a respeito do tema, o que afronta a Constituição Federal e as normas vigentes no país (peça 65, pp. 2-3) .
23.	Demais disso, acresce que as razões de justificativas teriam se pautado no texto do ofício de audiência - não ter exigido do empregado a prestação de contas, motivo pelo qual os documentos exigidos pela ING 100/1998 apresentados pelo beneficiário foram anexados aos autos e encontram-se em consonância com os termos determinados pela ING 100/1998, os quais se compõem de tickets das passagens aéreas e os documentos comprobatórios de despesas (peça 65, pp. 5-6) .
24.	Adicionalmente, informa que o ex-funcionário compareceu ao escritório jurídico contratado pelo Sebrae/MS e subscreveu termo de confissão de dívida, no valor de R$ 22.753,03, para fins de ressarcimento das diárias pagas indevidamente, o que demonstra a adoção das medidas necessárias à devolução dos recursos, nos termos pautados pelo TCU (peça 65, pp. 6-7) .
25.	Ao final, requer, novamente, a reforma do julgado para o pronunciamento no sentido do julgamento pela regularidade das contas.
Análise
	26.	Consoante mencionado, identificam-se duas preliminares no recurso interposto: a prescrição da pretensão punitiva, o que impediria a aplicação da multa a fatos tratados no exercício de 2006; e a nulidade parcial do julgado por utilização de fundamento para a condenação diverso daquele constante do ofício do chamamento do recorrente aos autos.
	27.	No tocante à preliminar de prescrição da pretensão punitiva, em relação às multas aplicadas com fundamento no artigo 58 da Lei 8.443/1992, anota-se que o recente Acórdão 1441/2016-TCU-Plenário apreciou incidente de uniformização de jurisprudência, fixando entendimento acerca dos prazos prescricionais aplicáveis à pretensão punitiva do tribunal, estabelecendo que:
9.1.1. a pretensão punitiva do Tribunal de Contas da União subordina-se ao prazo geral de prescrição indicado no art. 205 do Código Civil;
9.1.2. a prescrição a que se refere o subitem anterior é contada a partir da data de ocorrência da irregularidade sancionada, nos termos do art. 189 do Código Civil;
9.1.3. o ato que ordenar a citação, a audiência ou oitiva da parte interrompe a prescrição de que trata o subitem 9.1.1, nos termos do art. 202, inciso I, do Código Civil;
9.1.4. a prescrição interrompida recomeça a correr da data em que for ordenada a citação, a audiência ou oitiva da parte, nos termos do art. 202, parágrafo único, parte inicial, do Código Civil; (...) 
9.1.7. o entendimento consubstanciado nos subitens anteriores será aplicado, de imediato, aos processos novos (autuados a partir desta data) bem como àqueles pendentes de decisão de mérito ou de apreciação de recurso por este Tribunal; (...) 
28.	Assim, decidiu o Plenário do TCU pela aplicação do prazo prescricional geral de dez anos previsto no artigo 205 do Código Civil, à exceção de irregularidades ocorridas há mais da metade do prazo de vinte anos previsto no Código Civil de 1916.
29.	No presente caso, as irregularidades tratadas nos autos referem-se a diárias concedidas no período de 30/6/2006 a 19/11/2006. Todavia, o Despacho do Ministro Relator, que constitui ato ordinatório da audiência e interrompe o curso do prazo prescricional, data de 31/7/2008. Portanto, o prazo inicial para a contagem da prescrição é 31/7/2008. Ao se proceder a contagem dos dez anos informados pelo CC alcança-se a data de 31/7/2018, e não se opera, no presente caso, a incidência de tais efeitos. Logo, a preliminar não procede. 
30.	Ainda, nos elementos adicionais de defesa, o recorrente aventa outra preliminar a ser tratada, qual seja, a nulidade do julgado em virtude da utilização de fundamento diverso na condenação daquele que consta no ofício do chamamento do recorrente aos autos. 
31.	De fato, à peça 12, pp. 42-43, consta como fundamento para não acatar as razões de justificativa do recorrente a inexigência de comprovação, antes do pagamento da diária, de que o ex-funcionário teria comparecido ao MBA em Belo Horizonte. 
32.	Bem é de se ver que o item "c" do Ofício 509/2008 - TCU/SECEX/MS, de 8/8/2008 (peça 4, pp. 26-27) , determinou a audiência do recorrente para que prestasse razões de justificativa sobre a não exigência das prestações de contas dos empregados, relativas às seguintes diárias:
	SV
	Saída
	Retorno
	Valor (R$) 

	425
	30/6/2006
	2/7/2006
	1.000,00

	547
	14/7/2006
	16/7/2006
	1.000,00

	585
	28/7/2006
	30/7/2006
	1.000,00

	665
	11/8/2006
	12/8/2006
	600,00

	843
	22/9/2006
	24/9/2006
	1.000,00

	876
	6/10/2006
	8/10/2006
	1.000,00

	1096
	17/11/2006
	19/11/2006
	1.000,00

33.	No entanto, a instrução preliminar da Secex/MS considerou que muito embora as prestações de contas encaminhadas pelos responsáveis tenham comprovado que de fato o ex-funcionário teria viajado para Belo Horizonte, não haveria comprovações de que compareceu ao curso (peça 12, pp. 42-43) .
34.	Em um segundo momento, na instrução de mérito, a Secex/MS acatou a prestação de contas apresentadas (objeto da audiência) , ressaltou a existência de um setor no Sebrae/MS (Gestão de Potencial Humano) encarregado do acompanhamento, com registros no curriculum do funcionário do desempenho dos cursos autorizados, levado ao gestor da área do funcionário e ao diretor qualquer problema verificado (peça 21, p. 9) . 
35.	Entretanto, o exame não afastou a responsabilização solidária do recorrente por entender que, se o setor de gestão não acompanhou devidamente a execução do curso de Pós-Graduação MBA na FGV pelo ex-funcionário, tratava-se de responsabilidade dos diretores responsabilizados (peça 21, p. 9) .
36.	Portanto, o fundamento da condenação utilizado pela Secex/MS constitui-se no pagamento das diárias sem a comprovação de que o ex-funcionário tenha comparecido ao MBA, e que a falta de acompanhamento do adimplemento obrigacional por parte da área competente seria de responsabilidade do recorrente, fundamento para a condenação distinto daquele aposto no ofício de audiência - não exigência da prestação de contas. 
37.	Logo, de fato, há afronta ao contraditório e à ampla defesa, o que configura nulidade parcial do julgamento proferido, no tocante apenas à condenação do recorrente em razão do pagamento das diárias.
38.	No tocante ao mérito do recurso, com relação à competência para a prática do ato de acompanhar o comparecimento do ex-funcionário ao MBA, em observância ao disposto na ING 100/1998, norma que disciplina a concessão de diárias e passagens no âmbito do Sebrae/MS, não competia ao recorrente o exercício deste controle, eis que o pagamento dos recursos ocorria em momento anterior ao da prestação de contas. Conforme consta da norma e do quadro sintético acima reproduzido nas razões recursais, a área responsável era a Gerência de Potencial Humano - GPH, não instada a se pronunciar sobre a matéria, nos autos. 
39.	Por conseguinte, o recorrente não pode ser responsabilizado pela omissão/não acompanhamento do adimplemento obrigacional, por falta de competência para a prática do ato, e ainda que se questione tratar de dever de supervisão em virtude da natureza de direção do cargo ocupado, o responsável não foi ouvido em audiência por esta circunstância (culpa in vigilando) .
40.	No que se refere ao prejuízo ao erário, há notícias nos autos das medidas adotadas pelo Sebrae/MS para o ressarcimento dos valores pagos indevidamente, conforme cópia do instrumento particular de confissão de dívida subscrito pelo ex-funcionário, em 2017 (peça 65, pp. 14-18) . 
41.	Ainda que não conste comprovante/guia de recolhimento/depósito/prova irrefutável de que os recursos foram efetivamente devolvidos aos cofres públicos, é forçoso reconhecer que o Sebrae/MS adotou as medidas cabíveis em sua esfera de atuação para a devolução dos recursos, em atenção à determinação contida no item 9.9 do Acórdão 5456/2017-TCU-Segunda Câmara (peça 24, p. 2) . No entanto, não há qualquer comunicação oficial da entidade direcionada ao Tribunal sobre o assunto, motivo pelo qual não se considera o cumprimento da determinação que lhe fora dirigida.
42.	O provimento ao recurso afasta a responsabilidade do recorrente quanto ao pagamento indevido das diárias, o que elide a penalidade de multa que lhe fora aplicada. Contudo, este não foi o único fundamento para o julgamento pela irregularidade das contas, consoante se extrai do voto à peça 25, pp. 2-4, e abaixo resume-se:
	PROCESSO E ASSUNTO TRATADO
	ACÓRDÃO E CONDENAÇÕES

	TC Processo 018.016/2006-0 - Representação formulada pela SECEX/MS a respeito de irregularidades em contratações de fundações pelo Sebrae/MS
	Acórdão 1814/2008-TCU-Plenário, Rel. Benjamin Zymler. Determinação de audiências e citações

	TC Processo 025.031/2008-2 - TCE instaurada para apurar irregularidades em convênios entabulados pelo Sebrae/MS com a Fundação Cândido Rondon para a realização de projeto de georreferenciamento e ações de apoio à recuperação da Bacia Hidrográfica do Rio Formoso/MS.
	Acórdão 155/2013-TCU-Plenário, Rel. André Luis de Carvalho. Contas irregulares, débito (R$ 125.000,00) e multa (R$ 15.000,00) .

	TC Processo 007.210/2013-2 - TCE para apurar irregularidades no Contrato 73/2006, celebrado entre o Sebrae/MS e a Fundação Cândido Rondon, para assessoramento técnico, social e ambiental às famílias assentadas no Projeto de Reforma Agraria, em Ponta Porã.
	Acórdão 2675/2014-TCU-Plenário, Rel. André Luis de Carvalho. Contas irregulares, débito (R$ 70.170,00) e multa (R$ 20.000,00) , inabilitação para ocupação de função pública pelo prazo de cinco anos. 

	TC Processo 024.987/2008-2, TCE para apurar irregularidades no Convênio 19/2005, firmado com a Fundação Bótica, para estudo e fomento da silvicultura e produção de carvão vegetal em Mato Grosso do Sul.
	Acórdão 4643/2012-TCU-Primeira Câmara e Acórdão 2813/2015-TCU-Segunda Câmara, Rel. Ana Arraes. Contas irregulares, débito (R$ 60.000,00) e multa (R$ 6.000,00) .

	TC Processo 024.985/2008-8 - TCE para apurar irregularidades no Contrato 101/2006, firmado entre o Sebrae/MS e a Fundação Manoel de Barros para a realização de pesquisa de expectativa de consumo e dia dos pais de 2006.
	Acórdão 5822/2012-TCU-Primeira Câmara, Rel. Ana Arraes. Contas irregulares e multa.

43.	Em vista de todos os fatos acima resumidos que repercutem na gestão do Sebrae/MS, não há como afastar o julgamento pela irregularidade das contas do recorrente. Portanto, conclui-se pelo conhecimento e provimento do recurso para afastar a aplicação da penalidade de multa aplicada em função da inexigência da prestação de contas de funcionário para a concessão de diárias/passagens, sem alteração do julgamento de mérito das contas do recorrente.
CONCLUSÃO
44.	Tratou-se de recurso de reconsideração interposto por André Simões contra o Acórdão 5456/2017-TCU-Segunda Câmara, que julgou irregulares suas contas e aplicou-lhe a multa do art. 58, inciso II, da Lei 8.443/1992.
45.	O recurso apresentou elementos de convicção suficientes a afastar a aplicação da penalidade de multa, haja vista a condenação baseada em fundamento diverso daquele aposto no ofício da audiência e a incompetência do recorrente para a prática do ato impugnado.
46.	No entanto, não se pode elidir o julgamento pela irregularidade das contas, uma vez que o acórdão se lastreou no conjunto dos atos praticados pelo recorrente, na gestão do Sebrae/MS, em 2006. Avaliando-se a repercussão dos processos em que fora responsabilizado, no exercício em referência, as contas devem ser mantidas irregulares.
47.	Assim, conclui-se pelo provimento parcial do recurso para que seja afastada apenas a penalidade da multa aplicada, e, por conseguinte, subtrair-se os itens 9.6, 9.7 e 9.8 do acórdão condenatório.
PROPOSTA DE ENCAMINHAMENTO
48.	Ante o exposto, por força dos arts. 32, inciso I, e 33, da Lei 8.443/1992 c/c o art. 285, §2º, do RI/TCU, submete-se à consideração superior o presente exame do recurso de reconsideração interposto por André Simões contra o Acórdão 5456/2017-TCU-Segunda Câmara para:
a)	conhecimento e provimento parcial do recurso a fim de afastar a penalidade de multa aplicada ao recorrente, e, por consequência, subtrair-se os itens 9.6, 9.7 e 9.8 do acórdão condenatório, mantendo-se seus demais termos;
b)	dar ciência ao recorrente e demais interessados da decisão que vier a ser prolatada."
É o Relatório.

8.1. Luiz Aurélio Adler Ralho (11.639/OAB-MS), representando Serviço de Apoio Às Micro e Pequenas Empresas do Mato Grosso do Sul.
8.2. José Sebastião Espíndola (4.114/OAB-MS) e outros, representando Laurindo Faria Petelinkar e André Simões.

Procurador Júlio Marcelo de Oliveira.

PRESTAÇÃO DE CONTAS ORDINÁRIAS. EXERCÍCIO DE 2006. IRREGULARIDADES NA CONCESSÃO DE DIÁRIAS, E NAS CONTRATAÇÕES DE FUNDAÇÕES PELO SEBRAE/MS. RAZÕES DE JUSTIFICATIVA NÃO ACATADAS. CONTAS IRREGULARES. MULTA. RECURSO DE RECONSIDERAÇÃO. CONHECIMENTO. PROVIMENTO PARCIAL. AFASTAMENTO DA PENALIDADE DE MULTA. CONTAS IRREGULARES. CIÊNCIA.

PRESTAÇÃO DE CONTAS SIMPLIFICADA (PCSP)

Secretaria de Recursos (Serur); Secretaria de Controle Externo do Trabalho e Entidades Paraestatais (SecexTrab).

Trata-se de Recurso de Reconsideração interposto por André Simões, então Diretor Administrativo e Financeiro do Serviço de Apoio às Micro e Pequenas Empresas do Mato Grosso do Sul - Sebrae-MS, contra o Acórdão 5456/2017-TCU-Segunda Câmara, que julgou a prestação de contas ordinária da entidade, relativa ao exercício de 2006, momento em que o recorrente teve suas contas julgadas irregulares e foi apenado com multa no valor de R$ 3.000,00.
2.	Preliminarmente, conheço do Recurso de Reconsideração interposto, eis que atendidos os requisitos de admissibilidade. O recurso foi interposto tempestivamente por parte legítima, com interesse recursal, e sendo essa a via processual adequada para infirmar a deliberação recorrida.
3.	A condenação a que foi submetido o recorrente deveu-se à "falta de exigência de prestação de contas de Germano Ramos da Silva, ex-empregado do Sebrae/MS, de diárias para participar de MBA em Gerência de Projetos na Fundação Getúlio Vargas, no total de R$ 6.600,00, inexistindo comprovação de que o beneficiário tenha frequentado o curso".
4.	O recorrente alega, em síntese: (i) a prescrição da pretensão punitiva, o que impediria a aplicação da multa a fatos tratados no exercício de 2006; (ii) a nulidade parcial do julgado por utilização de fundamento para a condenação diverso daquele constante do ofício do chamamento do recorrente aos autos; (iii) a sua incompetência para a prática do ato de acompanhar o comparecimento do ex-funcionário ao MBA, em observância ao disposto na Instrução Normativa Gerencial 100/1998, norma que disciplina a concessão de diárias e passagens no âmbito do Sebrae-MS.
5.	Adoto como razões de decidir os pareceres consonantes da Secretaria de Recursos (Serur) e do Ministério Público junto ao TCU (MPTCU) , que abordaram adequadamente a matéria, sem prejuízo de repisar alguns de seus fundamentos, o que passo a fazer, a seguir, em confronto com as razões recursais.
6.	Sobre as preliminares arguidas, assiste parcial razão à defesa. A prescrição punitiva não se operou em favor do recorrente no caso concreto, à luz do Acórdão 1441/2016-TCU-Plenário, já que as irregularidades tratadas se referem a diárias concedidas no período de 30/6/2006 a 19/11/2006, tendo sido interrompido o prazo prescricional pela prolação do Despacho do Ministro Relator, que constitui ato ordinatório da audiência, em 31/7/2008, antes, portanto, do prazo decenal a que se refere aquele acórdão paradigma.
7.	Por outro lado, deve ser acatada a preliminar quanto à utilização de fundamento para a condenação diverso daquele constante do ofício do chamamento do recorrente aos autos. O fundamento da condenação utilizado pela unidade técnica constitui-se no pagamento das diárias sem a comprovação de que o ex-funcionário tenha comparecido ao MBA, e que a falta de acompanhamento do adimplemento obrigacional por parte da área competente seria de responsabilidade do recorrente, fundamento para a condenação distinto daquele aposto no ofício de audiência - não exigência da prestação de contas.
8.	Assim, houve afronta ao contraditório e à ampla defesa, o que configura nulidade parcial do julgamento proferido, no tocante apenas à condenação do recorrente em razão do pagamento das diárias.
9.	No mérito, o recorrente bem demonstrou que a ele não competia o exercício deste controle, eis que o pagamento dos recursos ocorria em momento anterior ao da prestação de contas, conforme consta em norma específica, mas sim à Gerência de Potencial Humano (GPH) , a qual não foi instada a se pronunciar sobre a matéria. 
10.	Portanto, o recorrente não pode ser responsabilizado pela omissão em não acompanhar o adimplemento obrigacional, por falta de competência para a prática do ato, e ainda que se questione tratar de dever de supervisão em virtude da natureza de direção do cargo ocupado, o responsável não foi ouvido em audiência por esta circunstância (culpa in vigilando) .
11.	Por outro lado, não se pode elidir o julgamento pela irregularidade das contas, uma vez que o acórdão atacado se lastreou no conjunto dos atos praticados pelo recorrente, na gestão do Sebrae-MS, em 2006, tratados nos Acórdãos 1814/2008, 155/2013 e 2675/2014, do Plenário, assim como nos Acórdão 4643/2012-TCU-Primeira Câmara) e Acórdão 2813/2015-TCU-Segunda Câmara) .
12.	Feitas essas considerações, dou provimento parcial ao Recurso de Reconsideração ora tratado, a fim de afastar a aplicação da penalidade de multa aplicada ao recorrente, devendo ser anulados os itens 9.6, 9.7 e 9.8 do Acórdão 5456/2017-TCU-Segunda Câmara.
	Nesses termos, VOTO por que o Tribunal adote a minuta de deliberação que ora submeto à apreciação deste Colegiado.
TCU, Sala das Sessões Ministro Luciano Brandão Alves de Souza, em 12 de maio de 2020.
AROLDO CEDRAZ 
Relator